【裁判字號】    97,消債更,306
【裁判日期】    971224
【裁判案由】    更生事件
【裁判全文】
臺灣屏東地方法院民事裁定           97年度消債更字第306號
聲  請  人
即 債 務人  甲○○
上列當事人聲請消費者債務清理事件，本院裁定如下：
    主  文
更生之聲請駁回。
聲請費用由聲請人負擔。
    理  由
一、按債務人對於金融機構因消費借貸、自用住宅借款、信用卡
    或現金卡契約而負債務，在聲請更生或清算前，應提出債權
    人清冊，以書面向最大債權金融機構請求協商債務清償方案
    並表明共同協商之意旨，消費者債務清理條例（下稱本條例
    ）第151 條第1 項定有明文。次按聲請更生或清算不合程式
    或不備其他要件者，法院應以裁定駁回之，但其情形可以補
    正者，法院應定期間先命補正，復為本條例第8 條所明定。
    又債務人於法院裁准消費者債務清理程序開啟前，基於謀求
    自身經濟生活更生之目的，當以積極誠實之態度，配合法院
    進行各項程序。法院雖依本條例第10條之規定，有依職權調
    查必要之事實及證據之責，然基於債務人對自身財務、信用
    、工作之狀況，本應知之最詳之理，另參酌本條例第44條、
    第82條及第46條第3 款之意旨，苟債務人怠於配合法院調查
    ，或有不實陳述之情形，法院得駁回債務人聲請，顯見本條
    例乃藉由債務人恪遵協力義務之方式，以示其確有債務清理
    之誠意。是本條例所定之各項程序，有賴當事人之協力配合
    ，本於誠信為基礎，形成債務清理之共識，各當事人自兼負
    有最大的誠實協力義務，以使債權人得以獲得公平受償並債
    務人得有經濟生活之重生機會。
二、本件聲請意旨略以：伊累積債務達新臺幣（下同）8,191,02
    1 元，有不能清償債務之情事，於民國97年本條例施行後，
    曾向臺灣新光商業銀行股份有限公司（下稱新光銀行）請求
    協商債務清償方案，惟經新光銀行以其非聲請人之最大債權
    銀行為由，將聲請人之申請案轉件予萬泰商業銀行股份有限
    公司（下稱萬泰銀行），惟伊並未積欠萬泰銀行債務，以致
    無從協商，而伊需負擔家庭開支、扶養子女等，且無擔保或
    無優先權之債務總額未逾新臺幣1,200 萬元，復未經法院裁
    定開始清算程序或宣告破產，爰依法聲請更生等語。
三、查「財團法人金融聯合徵信中心當事人綜合信用報告－債務
    清理條例前置協商專用債權人清冊」上雖記載聲請人之最大
    債權銀行係萬泰銀行，然經本院函查該行有關聲請人之債務
    情形，該行表示聲請人並未對其負有債務，此有該行未具日
    期民事更生陳報狀1 份在卷可稽，足見上開「財團法人金融
    聯合徵信中心當事人綜合信用報告－債務清理條例前置協商
    專用債權人清冊」記載有誤，導致聲請人無從於本件更生聲
    請前踐行本條例第151 條第1 項規定之協商程序，係屬不可
    歸責於債務人。而依聲請人所提債權人清冊所載，新光銀行
    為其最大債權銀行，聲請人於提出本件更生聲請後，業經與
    新光銀行協商而不成立，有新光銀行未具日期民事陳報狀1
    張在卷可證，堪認聲請人已補正本條例第151 條第1 項規定
    之協商程序，合先敘明。
四、經查，聲請人現任鄉長，95年所得為917, 003元、96年所得
    為1,107,403 元，有綜合所得稅各類所得資料清單各1 份在
    卷足憑，是換算聲請人最近2 年間平均每月所得約為84,350
    元。按本條例之立法目的，係為使不幸陷入經濟困境之人得
    以清理債務、重建生活，並在清理過程中能保有符合人性尊
    嚴之最低基本生活，而非在維持債務人過去慣常之寬逸生活
    ，是於評估債務人清償債務之能力時，並非任其主張必要支
    出之數額，否則將造成任意處分財產行為以致清償債務能力
    降低之人，反而更容易進入更生程序之歧異現象。聲請人主
    張每年支出商業保險費111,625 元一節，並提出台灣人壽保
    險股份有限公司96年保險費繳納證明單2 張為證，惟該保險
    非屬於全民健康保險，而係屬商業保險，非維持生活所必要
    之費用，難認係屬聲請人必要之支出。又聲請人主張需扶養
    胞姐許美瑞、配偶徐儀真、長子許登鈞、長女許苑儀、次女
    許乃文一節，惟依財政部南區國稅局財產歸屬資料清單及綜
    合所得稅各類所得資料清單所示，徐儀真名下有房屋1 棟，
    95年所得為30,444元、96年所得為50,476元，顯非無資力之
    人，亦難認係不能維持生活而無謀生能力之人。又許登鈞係
    73年8 月1 日出生，許苑儀係76年8 月11日出生，許乃文係
    78年1 月18日出生，有戶籍謄本1 份在卷可證，是許登鈞、
    許苑儀業已成年，許乃文已滿19歲，非無工作能力之人，客
    觀上亦難認係不能維持生活而無謀生能力，況依民法第1114
    條及第1116條之1 規定，直系血親相互間及夫妻相互間互負
    扶養之義務。又扶養之程度，應按受扶養權利者之需要，與
    負扶養義務者之經濟能力及身分定之，民法第1119條亦定有
    明文。是衡量債務人或其受扶養人之生活費用時，亦應綜合
    兼顧債權人利益，非由債務人任意主張，是僅得核准客觀上
    基本生活必要費用，始為公允。
五、次查，依聲請人所提之債權人清冊所示，其債權人僅有新光
    銀行及友人乙○○，而聲請人對於新光銀行負有債務之原因
    係其擔任配偶徐儀真之連帶保證人一情，業據聲請人陳明在
    卷，按連帶保證與一般連帶債務性質上究有不同，連帶保證
    本質上仍為保證，保證債務從屬於主債務，是連帶保證人並
    非恆對債權人負有確定不變之債務，又連帶保證人清償後，
    亦非不得依民法第749 條規定承受債權人對於主債務人之權
    利，是聲請人所負之保證債務，亦非將來無獲得補償之可能
    。末查，聲請人與新光銀行協商不成立之原因，係聲請人表
    示不願意協商一情，有新光銀行民事陳報狀及本院97年12月
    9 日公務電話紀錄各1 張在卷可證，顯難認聲請人已本於誠
    信為基礎，踐行協商程序。
六、綜上所述，如以聲請人近2 年平均每月所得84,350元為準，
    即使部分薪資遭強制執行，衡諸國民生活經驗法則，應足供
    其支應日常基本生活所需，及參酌聲請人之資力及扶養權利
    人之實際需要而照護其家人並償還債務，堪認其無不能清償
    或有不能清償之虞。況為償還債務，債務人必須經歷履行期
    間較不寬裕之經濟生活，惟此乃債務人於負擔債務時即得預
    見，是以應依誠實信用原則，於有履行可能性時，誠實忍耐
    ，勤勉償還債務。債務人之更生聲請既不符合首揭法條所規
    定之要件，且上開欠缺復無從補正，自應駁回其聲請，爰裁
    定如主文。
中    華    民    國    97    年    12    月    24    日
                        民事庭法  官  陳威宏
上為正本係照原本作成。
如不服本裁定，應於裁定送達後10日內，以書狀向本院提出抗告
，並繳納抗告費新臺幣1千元。
中    華    民    國    97    年    12    月    26    日
                              書記官  魏慧夷


司法院資訊處製作；財團法人民間司法改革基金會備份。
